【裁判字號】    98,訴,1797
【裁判日期】    980707
【裁判案由】    毒品危害防制條例
【裁判全文】
臺灣臺中地方法院刑事判決              98年度訴字第1797號
公  訴  人  臺灣臺中地方法院檢察署檢察官
被      告  甲○○
                    （現另案於臺灣臺中監獄執行中）
指定辯護人  本院公設辯護人丙○○
上列被告因違反毒品危害防制條例案件，經檢察官提起公訴（98
年度偵字第10078號），本院判決如下：
    主    文
甲○○販賣第三級毒品，未遂，處有期徒刑壹年，扣案之第三級
毒品愷他命（驗餘淨重：肆點貳捌伍壹公克），沒收；扣案之NO
KIA廠牌行動電話（不含SIM卡）壹支，沒收。
    犯罪事實
一、甲○○明知愷他命（即俗稱K他命）係毒品危害防制條例列
    管之第三級毒品，不得非持持有、販賣，竟意圖營利，基於
    販賣第三級毒品愷他命之犯意，於民國98年4月17日，由林
    榆芬以持用之門號0000000000號行動電話，撥打甲○○所持
    用之NOKIA廠牌，門號0000000000號行動電話，向甲○○洽
    購新臺幣（下同）2000元之愷他命，雙方相約在臺中市○區
    ○○路與太原路交岔路口處進行交易。旋於同日下午5時許
    ，張瑋杰駕駛車牌號碼2887-LJ號自用小客車，搭載林榆芬
    抵達前揭約定之處所後，甲○○隨即進入該車內，尚未及與
    林榆芬進行交易時，即為警上前盤查而當場查獲，而販賣第
    三級毒品未遂，並扣得甲○○所有供販賣之第三級毒品愷他
    命1包（送驗淨重：4.2856公克，驗餘淨重：4.2851公克）
    、NOKIA廠牌行動電話1支（內含門號0000000000號之SIM卡1
    張）。【另扣得含有第二級毒品甲基安非他命成分之錠狀毒
    品2顆（起訴書誤載為搖頭丸2顆，甲○○所涉持有、施用第
    二級毒品部分，另由臺灣臺中地方法院檢察署檢察官以98年
    度毒偵字第1768號為不起訴處分在案）、第三級毒品愷他命
    28包、分裝夾鍊袋5大包、記帳單4張、行動電話1支（內含
    門號0000000000號之SIM卡1張】。
二、案經臺中市警察局第二分局報告臺灣臺中地方法院檢察署檢
    察官偵查起訴。
    理    由
一、按被告以外之人於審判外之言詞或書面陳述，除法律有規定
    者外，不得作為證據，為刑事訴訟法第159條第1項定有明文
    。其立法本旨係以證人於審判外之言詞或書面陳述，屬於傳
    聞證據，此項證據，當事人無從直接對於原供述者加以詰問
    ，以擔保其真實性，法院亦無從直接接觸證人而審酌其證言
    之憑信性，違背直接審理及言詞審理之原則，除具有必要性
    及信用性情況之除外者外，原則上不認其有許容性，自不具
    證據能力；至所謂具有必要性及信用性情況者，例如刑事訴
    訟法第159條之1至第159條之5及第206條等情形，仍例外認
    其有證據能力。
(一)、按被告以外之人於偵查中向檢察官所為之陳述，除顯有不可
    信之情況者外，得為證據。為刑事訴訟法第159條之1第2項
    所明定。現階段刑事訴訟法規定檢察官代表國家偵查犯罪、
    實施公訴，必須對於被告之犯罪事實負舉證之責，依法其有
    訊問被告、證人及鑑定人之權，證人、鑑定人且須具結，而
    實務運作時，偵查中檢察官向被告以外之人所取得之陳述，
    原則上均能遵守法律規定，不致違法取供，其可信性極高，
    被告以外之人（含被害人、證人等）於偵查中向檢察官所為
    陳述，除顯有不可信之情況者外，得為證據。經查證人林榆
    芬、張瑋杰於偵查中之證述，雖屬傳聞證據，然該等證人均
    經檢察官依法定程序命其具結，且查無何顯不可信之情況，
    復為公訴人、被告及辯護人不爭執其證據能力，自得為證據
    。
(二)、又現行刑事訴訟法關於「鑑定」之規定，除選任自然人充當
    鑑定人外，另設有囑託機關鑑定制度。依同法第198條、第
    208條之規定，不論鑑定人或鑑定機關、團體，固均應由法
    院、審判長、受命法官或檢察官視具體個案之需要而為選任
    、囑託，並依第206條之規定，提出言詞或書面報告，始符
    合同法第159條第1項所定得作為證據之「法律有規定」之情
    形。否則所為之鑑定，仍屬傳聞證據。然於司法警察機關調
    查中之案件，為因應實務上，或因量大、或有急迫之現實需
    求，併例行性當然有鑑定之必要者，例如毒品之種類與成分
    、尿液之毒品反應，或者槍彈有無殺傷力等鑑定，基於檢察
    一體原則，得由該管檢察長對於轄區內之案件，以事前概括
    選任鑑定人或囑託鑑定機關、團體之方式，俾便轄區內之司
    法警察官、司法警察對於調查中之此類案件，得即時送請先
    前已選任之鑑定人或囑託之鑑定機關、團體實施鑑定，以求
    時效（法務部92年9月1日法檢字第0920035083號函參照，刊
    載於法務部公報第312期）。此種由司法警察官、司法警察
    依檢察官所概括選任之鑑定人或囑託鑑定機關、團體所為之
    鑑定結果，與檢察官選任或囑託為鑑定者，性質上並無差異
    ，同具有證據能力。經查，卷附之行政院衛生署草屯療養院
    98年4月30日草療鑑字第0980400193號鑑定書，係屬檢察機
    關概括授權司法警察（官）送請鑑定機關實施鑑定，本院並
    審酌送鑑之毒品分別經合法程序取得等情，核無違法或不當
    之情事，揆諸前開說明，自可做為證據。
(三)、再按被告以外之人（包括證人、鑑定人、告訴人、被害人及
    共同被告等）於審判外之陳述雖不符刑事訴訟法第159條之1
    至之4等4條之規定，而經當事人於審判程序同意作為證據，
    法院審酌該言詞陳述或書面陳述作成時之情況，認為適當者
    ，亦得為證據；當事人、代理人或辯護人於法院調查證據時
    ，知有刑事訴訟法第159條第1項不得為證據之情形，而未於
    言詞辯論終結前聲明異議者，視為有前項之同意，同法第15
    9條之5定有明文。立法意旨在於傳聞證據未經當事人之反對
    詰問予以核實，原則上先予排除。惟若當事人已放棄反對詰
    問權，於審判程序中表明同意該等傳聞證據可作為證據；或
    於言詞辯論終結前未聲明異議，基於尊重當事人對傳聞證據
    之處分權，及證據資料愈豐富，愈有助於真實發見之理念，
    且強化言詞辯論主義，使訴訟程序得以順暢進行，上開傳聞
    證據亦均具有證據能力。另按刑事訴訟法第159條之5第2項
    所定：「當事人、代理人或辯護人於法院調查證據時，知有
    第159條第1項不得為證據之情形，而未於言詞辯論終結前聲
    明異議者，視為有前項之同意。」乃係基於證據資料愈豐富
    ，愈有助於真實發現之理念，酌採當事人進行主義之證據處
    分權原則，並強化言詞辯論主義，透過當事人等到庭所為之
    法庭法動，在使訴訟程序順暢進行之要求下，承認傳聞證據
    於一定條件內，得具證據適格。查本件證人林榆芬、張瑋杰
    於警詢時之證述，臺中市警察局第二分局職務報告書、搜索
    、扣押筆錄、扣押物品目錄表等，屬被告以外之人所為審判
    外之陳述，屬傳聞證據，惟經公訴人、被告及其辯護人不爭
    執其證據能力並同意作為證據，復審酌前開證人證詞之取得
    ，並無違法取供或不法取得等情形，本院認為適當，自有證
    據能力。
(四)、扣案之第三級毒品愷他命29包、含有第二級毒品甲基安非他
    成分之錠狀毒品2顆、分裝夾鍊袋5大包、記帳單4張、NOKIA
    廠牌行動電話1支（內含門號0000000000號之SIM卡1張）、
    行動電話1支（內含門號0000000000號之SIM卡1張），係臺
    中市警察局第二分局經受搜索人即被告甲○○同意執行搜索
    而查扣，核其非供述證據，而取得之過程及手段亦查無違法
    或不當之情事，並經本院依據法定程序進行證據之調查，自
    得為證據。另行動電話通話紀錄照片，係員警查扣被告持有
    之上開行動電話後，以攝錄器材拍攝而得，性質上係電磁紀
    錄，而非供述證據，本院核該等照片取得之過程及手段並無
    違法或不當，且經本院依據法定程序調查證據，得為證據。
二、訊據被告甲○○對其於前揭時、地，基於販賣第三級毒品愷
    他命之犯意，欲販賣第三級毒品愷他命予證人林榆芬，而因
    員警上前盤查，致未完成交易而未遂之事實均坦承不諱（見
    警卷第4頁、偵查卷第5頁、本院卷第5頁反面、第21頁反面
    、第46頁反面、第48頁），核與證人林榆芬、張瑋杰於警訊
    及偵查中之證述亦大致相符（見警卷第12頁、14頁、18頁、
    偵查卷第18至19頁），並有扣案之第三級毒品愷他命1包（
    送驗淨重4.2856公克、驗餘淨重4.2851公克），及NOKIA廠
    牌行動電話1支（內含門號0000000000號之SIM卡1張）可資
    佐證。而被告供承其欲販賣予證人林榆芬2000元之愷他命重
    量約4.5公克（見本院卷第21頁反面），而本案扣案毛重4.5
    公克之白色結晶體共3包，分別經送驗結果為：編號1即檢體
    編號B0000000，送驗淨重4.3235公克、驗餘淨重4.3230公克
    ，檢出愷他命成分，編號2即檢體編號B0000000，送驗淨重
    4.2886公克、驗餘淨重4.2880公克，檢出愷他命成分，編號
    3即檢體編號B0000000，送驗淨重4.2856公克、驗餘淨重4.2
    851公克，檢出愷他命成分等情，有行政院衛生署草屯療養
    院98年4月30日草療鑑字第0980400193號鑑定書在卷可憑（
    見本院卷第30至31頁），又被告陳稱因本件尚未交付毒品予
    證人林榆芬，尚無法確認究何一包係要做為交付之毒品，本
    院本於罪疑為輕之原則，以上開3包愷他命重量較輕之編號3
    即檢體編號B0000000，送驗淨重4.2856公克、驗餘淨重4.28
    51公克之第三級毒品愷他命，為被告欲販賣予證人林榆芬之
    毒品。是核被告之自白與事實相符，堪認為真實。又被告自
    承：賣2000元的K他命給林榆芬，大約可賺3、400元等語（
    見本院卷第21頁反面），足認被告確係基於營利之意圖，而
    販賣第三級毒品愷他命予證人林榆芬之事實無訛。
三、本案事證明確，被告販賣第三級毒品愷他命未遂之犯行，洵
    堪認定，應依法論科。
四、查本件被告甲○○行為後，毒品危害防制條例第4條已於98
    年5月20日修正公布，並於同年月22日施行，修正前毒品危
    害防制條例第4條第3項原規定：「製造、運輸、販賣第三級
    毒品者，處五年以上有期徒刑，得併科新臺幣五百萬元以下
    罰金」；嗣修正為：「製造、運輸、販賣第三級毒品者，處
    五年以上有期徒刑，得併科新臺幣七百萬元以下罰金」，犯
    罪構成要件並未變動，僅新法之罰金數額提高，因新法並未
    較有利於被告，此部分以舊法對被告較為有利。惟被告甲○
    ○就上揭犯行，因偵查及審判中均已自白，而有修正後毒品
    危害防制條例第17條第2項減刑規定之適用，則綜合全部罪
    刑之結果為比較後，被告甲○○自白之販賣第三級毒品部分
    應整體適用較有利之新法即修正後之規定。按愷他命係毒品
    危害防制條例第2條第2項第3款所規定之第三級毒品，依法
    不得販賣。是核被告所為，係犯毒品危害防制條例第4條第6
    項、第3項之販賣第三級毒品未遂罪。被告非法持有第三級
    毒品愷他命之低度行為，為販賣之高度行為所吸收，不另論
    罪。又被告販賣第三級愷他命予證人林榆芬，於完成交易前
    為警當場查獲而未遂，爰依刑法第25條第2項，減輕其刑。
    又按販賣第三級毒品罪之法定刑為5年以上有期徒刑，然同
    為販賣第三級毒品之人，其原因動機不一，犯罪情節未必盡
    同，或有大盤毒梟者，亦有中、小盤之分，其販賣行為所造
    成危害社會之程度自屬有異，法律科處此類犯罪，所設之法
    定最低本刑卻同為五年以上有期徒刑，不可謂不重。於此情
    形，倘依其情狀處以較輕之徒刑，即足以懲儆，並可達防衛
    社會之目的者，自非不可依客觀之犯行與主觀之惡性二者加
    以考量其情狀，是否有可憫恕之處，適用刑法第59條之規定
    酌量減輕其刑，期使個案裁判之量刑，能斟酌至當，符合比
    例原則。查本案被告販賣第三級毒品愷他命次數僅有1次，
    且其販賣之數量及獲取之利益均非龐大，犯罪情節尚非可與
    大盤毒梟者等同併論，倘予以宣告法定最低度刑期殊嫌過重
    ，難謂符合罪刑相當性及比例原則，更無從與大毒梟之惡行
    有所區隔，客觀上足以引起一般之同情，又被告行為時甫滿
    20歲，未能深思販毒之後果等情，其犯罪情狀尚有可憫之處
    ，爰依刑法第59條規定，酌量遞減輕其刑。又毒品危害防制
    條例第17條原規定「犯第4條第1項至第4項、第5條第1項至
    第4項前段、第6條第1項至第4項、第7條第1項至第4項、第8
    條第1項至第4項、第10條或第11條第1項、第2項之罪，供出
    毒品來源，因而破獲者，得減輕其刑」，嗣經修正為「（第
    1項）犯第4條至第8條、第10條或第11條之罪，供出毒品來
    源，因而查獲其他正犯或共犯者，減輕或免除其刑；並增列
    （第2項）犯第4條至第8條之罪於偵查及審判中均自白者，
    減輕其刑」。經比較新舊法之規定，修正後新增之第2項規
    定明顯有利被告，則被告前述如犯毒品危害防制條例第4條
    第3項之罪，於偵查及審判中均自白者，應適用新法之規定
    減輕其刑。爰審酌被告明知毒品對人體健康戕害甚鉅，為牟
    取利益，無視國家杜絕毒品犯罪之禁令，販賣第三級毒品愷
    他命，肇生他人施用毒品之來源，戕害國民身心健康，且有
    滋生其他犯罪之可能，對社會所生危害程度非輕，惟念其於
    犯後坦承犯行，犯後態度良好，及其犯罪之動機、目的及手
    段等一切情狀，量處如主文所示之刑，公訴人雖具體求刑有
    期徒刑2年6月，併科15萬元罰金，惟本院經衡量各情，認公
    訴人求刑尚屬過重，以量處如主文所示之刑為適當，併此說
    明。
五、末按第三、四級毒品均係管制藥品，特於同條例第11條之1
    明定無正當理由，不得擅自持有；第18條第1項後段復規定
    查獲之第三、四級毒品，無正當理由而擅自持有者，沒入銷
    燬之。從而，依同條例第18條第1項後段應沒入銷燬之毒品
    ，專指查獲施用或持有之第三、四級毒品而言；倘係查獲製
    造、運輸、販賣、意圖販賣而持有、以非法方法使人施用、
    引誘他人施用或轉讓第三、四級毒品，既屬同條例相關法條
    明文規定處罰之犯罪行為，即非該條項應依行政程序沒入銷
    燬之範圍。又同條例第19條第1項所定「供犯罪所用或因犯
    罪所得之物」，係指犯第4條至第9條、第12條、第13條或第
    14條第1項、第2項之罪所用或所得之物，不包括毒品本身在
    內，是尚不得援用此項規定為第三、四級毒品之沒收依據。
    再同條例對於查獲之製造、運輸、販賣、意圖販賣而持有、
    以非法方法使人施用、引誘他人施用及轉讓第三、四級毒品
    之沒收，並無特別規定，如其行為已構成犯罪，則該毒品即
    屬不受法律保護之違禁物，應回歸刑法之適用，依刑法第38
    條第1項第1款之規定沒收之，始為適法。而刑法第38條第1
    項第1款規定：違禁物，不問屬於犯罪行為人與否，沒收之
    。係採絕對義務沒收，法院就此物品是否宣告沒收，無斟酌
    餘地，除已證明滅失者外，不問屬於犯人與否或有無查扣，
    均應宣告沒收，最高法院96年度臺上字第727號、98年度臺
    上字第2889號、98年度臺上字第2881號判決意旨均值參照。
    故扣案之愷他命1包（送驗淨重4.2856公克、驗餘淨重4.285
    1公克），係被告販賣予證人林榆芬時，尚未交付予證人林
    榆芬即遭查獲，並自被告身上扣得，性質上屬違禁物，揆諸
    前揭判決意旨，應回歸刑法之適用，依刑法第38條第1項第1
    款規定，宣告沒收。而送鑑驗耗損愷他命部分即無庸再諭知
    沒收。另按供販賣毒品所用或因販賣毒品所得之財物，依毒
    品危害防制條例第19條第1項規定，均應沒收之，如全部或
    一部不能沒收時，追徵其價額或以其財產抵償之，乃刑法第
    38條第1項第2款、第3款及第3項職權沒收主義之特別規定，
    係採義務沒收主義，用以澈底杜絕行為人貪取暴利之誘因、
    工具與結果。是扣案NOKIA廠牌行動電話機1支，為被告所使
    用，供聯繫販賣第三級毒品所用之物，應依同條例第19條第
    1項之規定沒收；至於前揭行動電話內插之門號0000000000
    號之SIM卡1張，非被告所有，爰不宣告沒收。另扣案之含有
    第二級毒品甲基安非他命成分之錠狀毒品2顆、第三級毒品
    愷他命28包、分裝夾鍊袋5大包、記帳單4張、行動電話1支
    （內含門號0000000000號之SIM卡1張），被告否認與本案販
    賣第三級毒品未遂犯行有關，亦無積極證據證明上開扣案物
    係供被告犯本案之用或其所得，亦不宣告沒收，併此敘明。
據上論斷，應依刑事訴訟法第299條第1項前段，毒品危害防制條
例第4條第6項、第3項、第17條第2項、第19條第1項，刑法第11
條、第2條第1項但書、第25條第2項、第59條、第38條第1項第1
款，判決如主文。
本案經檢察官乙○○到庭執行職務。
中    華    民    國    98    年    7     月    7    日
                  刑事第三庭  審判長法  官  周瑞芬
                                    法  官  楊曉惠
                                    法  官  李慧瑜
以上正本證明與原本無異。
如不服本判決應於收受判決後10日內向本院提出上訴書狀，並應
敘述具體理由；其未敘述上訴理由者，應於上訴期間屆滿後20日
內向本院補提理由書（均須按他造當事人之人數附繕本）「切勿
逕送上級法院」。
                                    書記官  陳青瑜
中    華    民    國    98    年    7     月    7    日
附錄論罪科刑法條
毒品危害防制條例第4條第3項、第6項
製造、運輸、販賣第三級毒品者，處5年以上有期徒刑，得併科
新臺幣5百萬元以下罰金。
前五項之未遂犯罰之。


司法院資訊處製作；財團法人民間司法改革基金會備份。
